ACORDAO-COMPLETO-2486041

ACÓRDÃO 3080/2022 ATA 17/2022 - PRIMEIRA CÂMARA

VISTOS, relatados e discutidos estes autos Tomada de Contas Especial instaurada pela Secretaria Especial da Cultura contra Associação Civil de Responsabilidade Social (Amparo) e Marlise Sulzbach Ricardi, em razão de omissão no dever de prestar contas dos recursos captados para o Projeto Cultural Pronac 10-0837, que tinha por objetivo promover o II Festival Estudantil de Teatro na cidade de Marechal Candido Rondon.
ACORDAM os Ministros do Tribunal de Contas da União, reunidos em sessão da Primeira Câmara, ante as razões expostas pelo relator:
9.1. julgar irregulares as contas de Associação Civil de Responsabilidade Social e de Marlise Sulzbach Ricardi, nos termos dos arts. 1º, inciso I, 16, inciso III, alíneas "a" e "c", 19 e 23, III da Lei 8.443/1992, condenando-os solidariamente ao pagamento das importâncias a seguir especificadas, atualizadas monetariamente e acrescidas dos juros de mora, calculadas a partir das datas discriminadas até a data da efetiva quitação do débito, fixando-lhes o prazo de 15 (quinze) dias, para que comprovem, perante o Tribunal, o recolhimento das referidas quantias ao Fundo Nacional de Cultura (o art. 214, inciso III, alínea "a", do Regimento Interno do TCU) .
	Data 
	Valor (R$) 
	D/C

	22/12/2010
	3.720,00
	Débito

	30/12/2010
	750,00
	Débito

	22/12/2011
	5.241,49
	Débito

	31/03/2011
	6.360,38
	Débito

	28/02/2011
	11.516,00
	Débito

	29/04/2011
	10.588,34
	Débito

	31/05/2011
	11.656,42
	Débito

	30/06/2011
	13.456,90
	Débito

	29/07/2011
	12.991,20
	Débito

	15/09/2011
	8.899,00
	Débito

	30/09/2011
	5.081,54
	Débito

	29/11/2011
	6.314,84
	Débito

	29/02/2012
	5.581,66
	Débito

	30/03/2012
	19.892,99
	Débito

	30/04/2012
	16.844,67
	Débito

	31/05/2012
	3.663,58
	Débito

	29/06/2012
	938,88
	Débito

	31/07/2012
	13.261,12
	Débito

	28/03/2013
	8.899,00
	Crédito

9.2. aplicar à Associação Civil de Responsabilidade Social e à Marlise Sulzbach Ricardi multas individuais previstas no art. 57 da Lei 8.443/1992 c/c o art. 267 do Regimento Interno do TCU, no valor de R$ 100.000,00, fixando-lhes o prazo de 15 (quinze) dias, a contar da notificação, para que comprovem, perante o Tribunal (art. 214, III, alínea "a", do Regimento Interno do TCU) , o recolhimento da dívida ao Tesouro Nacional, atualizada monetariamente desde a data deste acórdão até a do efetivo recolhimento, se pagas após o vencimento, na forma da legislação em vigor;
9.3. autorizar, desde logo, a cobrança judicial das dívidas, caso não atendidas as notificações, na forma do disposto no art. 28, inciso II, da Lei 8.443/1992; e
9.4. dar ciência deste acórdão ao Ministério do Turismo, aos responsáveis e à Procuradoria da República no Estado do Paraná, nos termos do à § 3º do art. 16 da Lei 8.443/1992, c/c o § 7º do art. 209 do Regimento Interno do TCU, para adoção das medidas cabíveis.

TOMADA DE CONTAS ESPECIAL. TCE instaurada pelo(a) Secretaria Especial de Cultura em razão de Omissão no dever de prestar contas, Lei Rouanet, que teve por objeto Este projeto tem por objetivo promover na cidade de Marechal Candido Rondon no final do ano de 2010 o II Festival Estudantil de Teatro com a participação de grupos formados por alunos da rede pública de ensino da cidade. Para isso, o projeto irá promover ao longo do ano de 2010 uma série de cursos e oficinas de iniciação teatral buscando estimular a formação de grupos de teatro na região. Todas as atividades deste projeto serão gratuitas e abertas a comunidade. (nº da TCE no sistema: 343/2018).

Primeira Câmara

Ministério do Turismo; Secretaria Especial da Cultura.

3. Interessados/Responsáveis:
3.1. Responsáveis: Amparo - Associação Civil de Responsabilidade Social (07.391.628/0001-04); Marlise Sulzbach Ricardi (XXX.713.939-XX)..

13.1. Ministros presentes: Benjamin Zymler (na Presidência), Walton Alencar Rodrigues (Relator), Vital do Rêgo e Jorge Oliveira.

WALTON ALENCAR RODRIGUES

Adoto, como relatório, instrução elaborada pela Secretaria de Controle Externo de Tomada de Contas Especial (SecexTCE) , com a qual anuiu o Ministério Público junto ao Tribunal de Contas da União (MPTCU) :
INTRODUÇÃO
Cuidam os autos de tomada de contas especial instaurada por Secretaria Especial da Cultura em desfavor da Associação Civil de Responsabilidade Social (Amparo) e de Marlise Sulzbach Ricardi, na condição de dirigente da aludida entidade entre 05/05/2009 e 19/04/2018, em razão de omissão no dever de prestar contas dos recursos captados por força do Projeto Cultural Pronac 10-0837, que tinha por objetivo promover o II Festival Estudantil de Teatro na cidade de Marechal Candido Rondon no final do ano de 2010, com a participação de grupos formados por alunos da rede pública de ensino da cidade, e de estimular a formação de grupos de teatro local, com a realização de cursos e oficinas gratuitos e abertos à comunidade para iniciação teatral ao longo de 2010.
HISTÓRICO
Em 30/8/2017, com fundamento na IN/TCU 71/2012, alterada pela IN/TCU 76/2016 e DN/TCU 155/2016, o dirigente da instituição Secretaria Especial da Cultura autorizou a instauração da tomada de contas especial (peça 47) . O processo foi registrado no sistema e-TCE com o número 343/2018.
A Portaria 453, de 03/09/2010, autorizou a captação do valor de apoio, totalizando R$ 147.860,00, no período de 06/09/2010 a 31/12/2012 (peça 8) , com prazo para execução dos recursos no período compreendido entre 29/04/2011 e 30/04/2013, recaindo o prazo para prestação de contas em 30/05/2013.
A empresa proponente captou recursos autorizados, no montante de R$ 147.860,00, conforme atestam os recibos (peças 9, 10, 12, 13, 14, 15, 16, 17, 19, 20, 21, 22, 23, 28, 30, 32, 34 e 36) e/ou extratos bancários (peça 54) .
	O fundamento para a instauração da Tomada de Contas Especial, conforme consignado na matriz de responsabilização elaborada pelo tomador de contas, foi a constatação da seguinte irregularidade: 
Omissão no dever de prestar contas.
Os responsáveis arrolados na fase interna foram devidamente comunicados e, diante da ausência de justificativas suficientes para elidir a irregularidade e da não devolução dos recursos, instaurou-se a tomada de contas especial.
No relatório (peça 59) , o tomador de contas concluiu que o prejuízo importaria no valor original de R$ 147.860,00, imputando-se a responsabilidade a Associação Civil de Responsabilidade Social e Marlise Sulzbach Ricardi, na condição de presidente da entidade no período de 05/05/2009 a 19/04/2018. 
Em 26/03/2019, a Controladoria-Geral da União emitiu o relatório de auditoria (peça 60) , em concordância com o relatório do tomador de contas. O certificado de auditoria e o parecer do dirigente do órgão de controle interno concluíram pela irregularidade das presentes contas (peças 61 e 62) .
Em 02/04/2019, o ministro responsável pela área atestou haver tomado conhecimento das conclusões contidas no relatório e certificado de auditoria, bem como do parecer conclusivo do dirigente do órgão de controle interno, manifestando-se pela irregularidade das contas, e determinou o encaminhamento do processo ao Tribunal de Contas da União (peça 63) .
Uma vez remetidos os autos a este Tribunal para fins de apreciação e julgamento, em sede de instrução preliminar (peça 66) , a análise dos pressupostos de procedibilidade previstos na IN/TCU 71/2012 verificou que não havia óbices preliminares que impedissem o prosseguimento desta tomada de contas especial, uma vez que não se configurou o transcurso de mais de dez anos entre o fato gerador e a primeira notificação válida dos responsáveis pela autoridade administrativa competente. Ademais, o valor atualizado do débito apurado (sem juros) em 01/01/2017 era superior a R$ 100.000,00, na forma estabelecida conforme os arts. 6º, inciso I, e 19 da IN/TCU 71/2012, modificada pela IN/TCU 76/2016.
Após as considerações técnicas acerca da apuração dos fatos, identificação dos responsáveis e quantificação do dano para fins de ressarcimento, a análise preliminar pugnou pela audiência e citação do responsável com os seguintes contornos (peça 66, p. 6-8) :
realizar a citação, com fundamento nos arts. 10, § 1º, e 12, incisos I e II, da Lei 8.443/1992 c/c o art. 202, incisos I e II, do RI/TCU, para que, no prazo de quinze dias, os responsáveis abaixo indicados, em decorrência das condutas praticadas, apresentem alegações de defesa e/ou recolham, aos cofres especificados, a quantia abaixo indicada, atualizada monetariamente a partir da respectiva data até o efetivo recolhimento, abatendo-se na oportunidade a quantia eventualmente ressarcida, na forma da legislação em vigor, que geraram as irregularidades demonstradas a seguir:
Débitos relacionados ao responsável Amparo - Associação Civil de Responsabilidade Social (CNPJ: 07.391.628/0001-04) , na condição de contratado em solidariedade com Marlise Sulzbach Ricardi.
Irregularidade: não comprovação da boa e regular aplicação dos recursos federais repassados em face da omissão no dever de prestar contas.
Descrição da irregularidade: não comprovação da boa e regular aplicação dos recursos federais repassados à Amparo - Associação Civil de Responsabilidade Social, em face da omissão no dever de prestar contas dos valores transferidos no âmbito do Projeto Cultural Pronac 10-0837, tendo por objetivo promover na cidade de Marechal Candido Rondon o II Festival Estudantil de Teatro, no período de 29/4/2011 a 30/4/2013, cujo prazo encerrou-se em 30/5/2013
Evidências da irregularidade: Ata de aprovação do projeto pelo Conselho/Comissão (peça 3) .
Normas infringidas: Constituição Federal - art. 70, parágrafo único. art. 93, do Decreto-lei 200/1967; art. 66, do Decreto 93.872/1986, Instrução Normativa nº 1/2010, art. 6º, inciso VI. Instrução Normativa nº 1/2012, art. 71, parágrafo primeiro.
Cofre credor: Fundo Nacional de Cultura.
Quantificação do dano:
	Data de ocorrência
	Valor histórico (R$) 
	Identificador da parcela

	22/12/2010
	3.720,00
	D1

	30/12/2010
	750,00
	D2

	28/2/2011
	11.516,00
	D3

	31/3/2011
	6.360,38
	D4

	29/4/2011
	10.588,34
	D5

	31/5/2011
	11.656,42
	D6

	30/6/2011
	13.456,90
	D7

	29/7/2011
	12.991,20
	D8

	15/9/2011
	8.899,00
	D9

	30/9/2011
	5.081,54
	D10

	29/11/2011
	6.314,84
	D11

	29/2/2012
	5.581,66
	D12

	30/3/2012
	19.892,99
	D13

	30/4/2012
	16.844,67
	D14

	31/5/2012
	3.663,58
	D15

	29/6/2012
	938,88
	D16

	31/7/2012
	13.261,12
	D17

	22/12/2011
	5.241,49
	D18

	28/3/2013
	8.899,00
	C1

Valor atualizado do débito (sem juros) em 30/5/2019: R$ 230.687,42
Conduta: omitir-se no dever de prestar contas dos valores recebidos por meio do Projeto Cultural Pronac 10-0837.
Nexo de causalidade: a conduta descrita impediu o estabelecimento do nexo causal entre as possíveis despesas efetuadas com os recursos recebidos no âmbito Projeto Cultural Pronac 10-0837.
Culpabilidade: não há excludentes de ilicitude, de culpabilidade e de punibilidade; é razoável supor que o administrador responsável pela pessoa jurídica tinha consciência da ilicitude de sua conduta; era exigível conduta diversa da praticada, desincumbir-se do seu dever por meio da apresentação da prestação de contas no prazo e forma devidos.
Débitos relacionados à responsável Marlise Sulzbach Ricardi (CPF: XXX.713.939-XX) , Presidente no período de 5/5/2009 a 19/4/2018, na condição de dirigente em solidariedade com Amparo - Associação Civil de Responsabilidade Social.
Irregularidade: não comprovação da boa e regular aplicação dos recursos federais repassados em face da omissão no dever de prestar contas.
Descrição da irregularidade: não comprovação da boa e regular aplicação dos recursos federais repassados à AMPARO - ASSOCIAÇÃO CIVIL DE RESPONSABILIDADE SOCIAL, em face da omissão no dever de prestar contas dos valores transferidos no âmbito do Projeto Cultural Pronac 10-0837, tendo por objetivo promover na cidade de Marechal Candido Rondon o II Festival Estudantil de Teatro, no período de 29/4/2011 a 30/4/2013, cujo prazo encerrou-se em 30/5/2013.
Evidências da irregularidade: Ata de aprovação do projeto pelo Conselho/Comissão (peça 3) .
Normas infringidas: Constituição Federal - art. 70, parágrafo único. art. 93, do Decreto-lei 200/1967; art. 66, do Decreto 93.872/1986, Instrução Normativa nº 1/2010, art. 6º, inciso VI. Instrução Normativa nº 1/2012, art. 71, parágrafo primeiro.
Cofre credor: Fundo Nacional de Cultura.
Quantificação do dano:
	Data de ocorrência
	Valor histórico (R$) 
	Identificador da parcela

	22/12/2010
	3.720,00
	D1

	30/12/2010
	750,00
	D2

	28/2/2011
	11.516,00
	D3

	31/3/2011
	6.360,38
	D4

	29/4/2011
	10.588,34
	D5

	31/5/2011
	11.656,42
	D6

	30/6/2011
	13.456,90
	D7

	29/7/2011
	12.991,20
	D8

	15/9/2011
	8.899,00
	D9

	30/9/2011
	5.081,54
	D10

	29/11/2011
	6.314,84
	D11

	29/2/2012
	5.581,66
	D12

	30/3/2012
	19.892,99
	D13

	30/4/2012
	16.844,67
	D14

	31/5/2012
	3.663,58
	D15

	29/6/2012
	938,88
	D16

	31/7/2012
	13.261,12
	D17

	22/12/2011
	5.241,49
	D18

	28/3/2013
	8.899,00
	C1

Valor atualizado do débito (sem juros) em 30/5/2019: R$ 230.687,42
Conduta: omitir-se no dever de prestar contas dos valores recebidos por meio do Projeto Cultural Pronac 10-0837.
Nexo de causalidade: a conduta descrita impediu o estabelecimento do nexo causal entre as possíveis despesas efetuadas com os recursos recebidos no âmbito Projeto Cultural Pronac 10-0837.
Culpabilidade: não há excludentes de ilicitude, de culpabilidade e de punibilidade; é razoável supor que a responsável tinha consciência da ilicitude de sua conduta; era exigível conduta diversa da praticada, desincumbir-se do seu dever por meio da apresentação da prestação de contas no prazo e forma devidos.
 (...) d) realizar a audiência dos responsáveis abaixo indicados, com fundamento nos arts. 10, § 1º, e 12, incisos I e III, da Lei 8.443/1992, c/c o art. 202, incisos I e III, do RI/TCU, para que, no prazo de quinze dias, apresente razões de justificativa quanto as condutas praticadas que geraram as irregularidades demonstradas a seguir: 
Responsável: Marlise Sulzbach Ricardi (CPF: XXX.713.939-XX) , Presidente no período de 5/5/2009 a 19/4/2018, na condição de dirigente
Irregularidade: não cumprimento do prazo para apresentação de prestação de contas pelo gestor dos recursos.
	Descrição da irregularidade: não cumprimento do prazo originalmente estipulado para a prestação de contas Projeto Cultural Pronac 10-0837, tendo por objetivo promover na cidade de Marechal Candido Rondon o II Festival Estudantil de Teatro, no período de 29/4/2011 a 30/4/2013, cujo prazo encerrou-se em 30/5/2013.
Normas infringidas: art. 37, caput, c/c o art. 70, parágrafo único, da Constituição da República Federativa do Brasil; art. 93, do Decreto-lei 200/1967; art. 66, do Decreto 93.872/1986; Instrução Normativa nº 1/2010, art. 6º, inciso VI. Instrução Normativa nº 1/2012, art. 71, parágrafo primeiro.
Conduta: descumprir o prazo originalmente estipulado para prestação de contas dos recursos federais recebidos à conta do Projeto Cultural Pronac 10-0837.
	Nexo de causalidade: a conduta descrita impediu o estabelecimento do nexo causal entre as possíveis despesas efetuadas com os recursos recebidos no âmbito do Projeto Cultural Pronac 10-0837.
Culpabilidade: não há excludentes de ilicitude, de culpabilidade e de punibilidade; é razoável supor que a responsável tinha consciência da ilicitude de sua conduta; era exigível conduta diversa da praticada, qual seja, desincumbir-se do seu dever por meio da apresentação da prestação de contas no prazo e forma devidos.
A proposta em tela foi acolhida pelos dirigentes da Secex/TCE, sendo de 01/06/2019 o ato que ordenou a adoção das medidas propostas (peça 68) .
Em consequência, foram efetuadas citação e audiência dos responsáveis (peças 71, 72, 79 e 80) , tendo os responsáveis apresentado defesa, onde discorrem sobre aspectos processuais preliminares e sobre os itens de despesas realizadas, acompanhadas da prestação de contas Projeto Cultural Pronac 10-0837 (peças 82 e 88-100) .
A defesa acostada à peça 82 alegou, em síntese, ter apresentado a prestação de contas oportunamente perante o órgão concedente.
A questão suscitada pela defesa foi considerada questão prejudicial para a análise das manifestações naquela oportunidade, diante do entendimento extraído de precedentes do Tribunal que atribuem ao órgão concedente a responsabilidade primária pela fiscalização da correta aplicação dos recursos federais transferidos a estados e municípios (Acórdão 9.020/2ª Câmara, Min. Raimundo Carreiro; Acórdão 516/2015-TCU-Segunda Câmara, Min. Sub. Marcos Benquerer) , a instrução anterior (peça 101) .
Diante disso foi proposto ao Tribunal diligenciar a Secretaria Especial de Cultura para que se manifestasse sobre a regularidade ou não da documentação comprobatória da prestação de contas objeto do Projeto Cultural Pronac 10-0837, informando ao aludido órgão, em acréscimo, que:
b.1)	 a resposta à diligência deve englobar as análises das execuções físicas e financeiras do Projeto Cultural Pronac 10-0837, ainda que o § 3º, do art. 50, da IN 2/2019, regulamente sua análise de forma diversa, tendo em vista o previsto no § 1º, do art. 10, da lei 8.443/1992; e
b.2)	 em caso de reprovação da prestação de contas, a responsabilização dos presidentes da Associação Civil de Responsabilidade Social (Amparo) deve ser necessariamente acompanhada dos respectivos documentos comprobatórios dos seus períodos de gestão (Atas de Eleição, Portarias etc.) , no caso de despesas realizadas em períodos sob responsabilidade de mais de um presidente da entidade.
Após a autorização do relator (peça 104) e envio da comunicação pertinente (peça 106) , o Ministério do Turismo encaminhou os expedientes constantes das peças 108 e 109. Registre-se que este último documento faz referência a objeto não tratado nos autos e está incompleto, motivos pelos quais não será considerado nesta análise.
EXAME TÉCNICO			
Como visto, o presente processo de contas foi autuado em desfavor da Associação Civil de Responsabilidade Social (Amparo) e de Marlise Sulzbach Ricardi, diante da omissão no dever de prestar contas dos recursos captados por força do Projeto Cultural Pronac 10-0837, que tinha por objetivo promover o II Festival Estudantil de Teatro na cidade de Marechal Candido Rondon no final do ano de 2010.
A análise realizada na fase interna concluiu que o prejuízo importaria no valor original de R$ 147.860,00, imputando-se a responsabilidade a Amparo e a Marlise Sulzbach Ricardi, na condição de presidente da entidade no período de 05/05/2009 a 19/04/2018.
No âmbito do TCU (peça 66) a Amparo e a dirigente foram citados para se manifestarem sobre a não comprovação da boa e regular aplicação dos recursos federais repassados em face da omissão no dever de prestar contas, bem assim a dirigente da entidade foi ouvida em audiência para se manifestar sobre o não cumprimento do prazo para apresentação da respectiva prestação de contas.
A defesa dos responsáveis (peça 82 e 88-100) refutou a irregularidade sob o argumento de que havia cumprido tempestivamente o dever de prestar contas, com o envio ao órgão concedente da documentação pertinente no momento oportuno.
A manifestação dos responsáveis deu ensejo à diligência para que a Secretaria Especial de Cultura, atualmente integrante da pasta do Turismo, se manifestasse sobre a regularidade ou não da documentação comprobatória da prestação de contas objeto do Projeto Cultural Pronac 10-0837 (peças 88-100) .
A presente fase processual tem por objetivo dar prosseguimento à análise do mérito do feito, a partir do cotejo entre a manifestação apresentada pelos responsáveis e a apresentada pelo órgão concedente.
Da defesa apresentada pelos responsáveis (peças 82 e 88-100) 
Os argumentos apresentados pela defesa consistem basicamente na alegação de que: i) a prestação de contas dos recursos captados foi realizada tempestivamente, em duas oportunidades distintas, ao então Ministério da Cultura, por Marcelo Nogueira Miguel, contratado pela Amparo para elaborar e desenvolver o projeto; ii) houve reenvio da documentação em virtude de desorganização do processo no órgão repassador; iii) o projeto foi executado a contento. 
A documentação apresentada versa, ainda, sobre a captação dos recursos e a devolução do excedente aos cofres públicos em 28/03/2013, no montante de R$ 8.899,00, bem assim sobre pagamentos realizados, cheques emitidos, declaração de pagamentos efetuados e, por fim, e-mails que supostamente comprovariam que as contas foram apresentadas dentro do prazo ao órgão repassador.
Ainda de acordo com a defesa, diante da notificação do Tribunal, a entidade tentou obter cópia da documentação pertinente com o Ministério da Cidadania e com aquele responsável, que seria o único de posse da íntegra da documentação relativa à prestação de contas do projeto, sem, contudo, obter êxito nas duas empreitadas. 
Ao final, a defesa formula pedido nos seguintes termos:
Por tudo que aqui ficou esclarecido espera a Suplicante que seja por Vossa Excelência, acolhida a preliminar de Cerceamento do Direito de Defesa pela Ausência de Acesso a Integra do Processo Administrativo 01400.003119/2010-74 e todos os documentos apresentados no Pronac 10-0837 para reconhecer a prescrição temporal, com o arquivamento do processo.
Sendo diverso o entendimento de Vossa Excelência, o que não se espera, mas por amor ao debate, a Suplicante requer seja proporcionado o acesso integral a toda a documentação do Processo Administrativo 01400.003119/2010-74, entregue por duas oportunidades ao Ministério da Cultura, pelo responsável MARCELO NOGUEIRA MIGUEL, inscrito no CPF XXX.536.309-XX, concedendo a prorrogação do prazo por mais 60 (sessenta) dias após a permissão do acesso na íntegra dos documentos apresentados pelo responsável MARCELO NOGUEIRA MIGUEL, no Pronac 10-0837 e no Processo Administrativo 01400.003119/2010-74, ambos atualmente sob a guarda do Ministério da Cidadania. (grifos do original) 
Da manifestação apresentada pelo Ministério do Turismo (peça 108) 
A documentação enviada pelo Ministério do Turismo compreende, no que interessa à análise do feito, o Ofício 48/2020 (peça 108, p. 3) , o Parecer Financeiro 57/2020 (peça 108, p. 5) e a Nota Técnica 24/2020 (peça 108, p. 7) .
De acordo com as conclusões lançadas no Ofício 48/2020, o Parecer Financeiro 57/2020 concluiu pela reprovação das contas do projeto no valor de R$ 57.184,83 e a Nota Técnica 24/2020 concluiu pelo descumprimento do objeto.
Na espécie, o Parecer Financeiro 57/2020 impugnou despesas irregulares realizadas com rescisões contratuais, no valor de R$ 2.479,63, e despesas sem comprovantes, no valor de R$ 54.705,20, perfazendo a impugnação no valor total de R$ 57.184,83, conforme tabelas abaixo:
1.1. Despesas irregulares com rescisões contratuais:
	Nº do item na relação de pagamentos
	Nº do cheque
	Data do pagamento
	Valor (R$) 

	12
	850.012
	30/07/2012
	1.112,50

	39
	850.041
	23/10/2012
	1.367,13

	Total
	2.479,63

1.2. Despesas sem comprovação:
	Nº do item na relação de pagamentos
	Nº do cheque
	Data do pagamento
	Valor (R$) 

	34
	850.035
	19/10/2012
	10.800,00

	43
	850.046
	30/10/2012
	851,26

	44
	850.047
	30/10/2012
	5.310,00

	45
	850.048
	30/10/2012
	480,57

	52
	850.055
	20/12/2012
	13.000,00

	54
	850.057
	27/12/2012
	6.500,00

	55
	850.057
	27/12/2012
	3.000,00

	56
	850.057
	27/12/2012
	1.500,00

	57
	850.059
	28/03/2013
	7.500,00

	58
	850.059
	28/03/2013
	5.763,37

	Total
	54.705,20

A Nota Técnica 24/2020, por sua vez, concluiu pelo descumprimento do objeto com base nos seguintes argumentos:
O objetivo do projeto era 'Promover o II Festival Estudantil de Teatro da cidade de Marechal Candido Rondon/PR com a apresentação de grupos teatrais formado pelos alunos das escolas da rede pública de ensino desta cidade localizada no Oeste do Paraná. Todas as apresentações das peças teatrais deste projeto serão apresentadas gratuitamente para o público. Objetivos Gerais: Além da realização do II Festival Estudantil de Teatro de Marechal Candido Rondon este projeto também pretende: Promover gratuitamente durante seis meses, 03 (três) oficinas, sendo uma de Iniciação Teatral, uma de Dramaturgia e outra com Noções Gerais de Produção Teatral, com o objetivo de estimular e capacitar os jovens e apresentar a eles a possibilidade de ingresso num novo campo profissional'
Nas informações enviadas na Prestação de Contas EXTEMPORÂNEA, a proponente alega que 'a responsabilidade pela elaboração e desenvolvimento do projeto, no ano de 2010, é de Marcelo Nogueira Miguel, inscrito no CPF XXX.536.309-XX'. Acerca desta alegação, cumpre esclarecer que conforme item XLIII do Anexo I do Glossário da Instrução Normativa nº 2, de 23 de abril de 2019:
- Proponente: pessoa física com atuação na área cultural, ou pessoa jurídica de direito público ou privado, com ou sem fins lucrativos, que apresente o Código Nacional de Atividades Econômicas (CNAE) , referente à área cultural no seu registro de CNPJ, de acordo com a classificação constante no anexo VII, responsável por apresentar, realizar e responder por projeto cultural no âmbito do Pronac.
A alegação apresentada é passível de questionamento quanto a uma possível intermediação (apresentação de proposta por proponente cuja participação em sua execução será irrelevante, acessória ou nula ou em que a gestão do processo decisório tenha sido delegada) , visto que a própria proponente afasta de si a responsabilidade pelo projeto por diversas vezes em sua defesa, inclusive apartando sua responsabilidade pela prestação de contas. A possível intermediação também culminaria em reprovação.
Ainda neste sentido, ressalta-se que não houve no projeto aprovado a chamada Execução Compartilhada  (aquela em que dois ou mais proponentes firmam entre si contrato ou acordo de cooperação técnica, somando suas competências para executar o projeto cultural) . Sendo assim, a única responsável por prestar contas do projeto cultural é a proponente, devidamente qualificada nos autos do processo.
Quanto a alegação da inserção de apenas parte das folhas do Processo TC nº  Processo 010.247/2019-0, ressalta-se que no processo enviado ao Tribunal de Contas da União são remetidos apenas os documentos pertinentes ao processo de Tomada de Contas Especial, afim de subsidiá-lo. É possível obter cópia integral do processo via requerimento específico junto ao Ministério.
Ademais, a proponente afirma que, por duas vezes, os documentos referentes à prestação de contas foram remetidos ao Ministério tempestivamente, e acrescenta: 'que por solicitação do Ministério da Cultura, sob alegação de ocorrer o extravio dos documentos no próprio Ministério, solicitou e fora pelo responsável reapresentada novamente toda a documentação da prestação de contas'.
Ora, não há registro nos autos do processo e/ou no sistema Salic de qualquer comunicação feita com o proponente no sentido de informar um possível extravio dos documentos remetidos, tampouco solicitando a reapresentação deles.
Cumpre salientar que a proponente enviou, em sua defesa, cópias de e-mails trocados entre ela, o senhor Marcelo Nogueira Miguel e a tesoureira do projeto, sra. Eda Cristina Benkendorf. Nestes e-mails é possível observar que em momento algum a proponente fez contato direto com o Ministério da Cultura para certificar-se que as informações prestadas pelo sr. Marcelo eram verídicas. Ademais, não há nos e-mails enviados nenhuma informação oficial do Ministério da Cultura acerca do extravio de documentos outrora mencionado, tampouco protocolo de entrega física da prestação de contas no Edifício Sede do Ministério. Diante disso, não há como considerar os e-mails trocados entre eles como prova de entrega da prestação de contas no prazo concedido.
Não obstante, os documentos enviados EXTEMPORANEAMENTE foram cópias de cheques, notas fiscais, comprovantes de depósitos, relação de pagamentos e uma espécie de proposta que aparentemente foi enviada para captação de patrocinadores e apoiadores ao projeto, informando qual seria o projeto, os benefícios em tornar-se um patrocinador e um clipping da edição anterior.
Acerca do projeto em questão, a proponente enviou um clipping de imprensa, localizada na peça TCU n. 99. Em relação ao quesito cumprimento do objeto, os clippings atestam que foram realizadas 11 apresentações, no auditório da Unifass, em 18 e 19 de outubro de 2012, às 9h, 14h e 19h30, gratuitamente. Entretanto, o requisito carece de comprovação acerca do objetivo específico, que era a promoção, durante seis meses, de três oficinas, sendo uma de Iniciação Teatral, uma de Dramaturgia e outra com Noções Gerais de Produção Teatral, conforme projeto aprovado. Além disso, não foi sequer enviada uma lista de presença ou fotos que comprovem o desenvolvimento do projeto além das fotos encontradas no clipping.
Acerca do requisito Acessibilidade, o proponente comprometeu-se, no projeto aprovado, que 'todos os auditórios e teatros onde serão realizadas as apresentações do II Festival de Teatro Estudantil de Rondon deverão ser adaptados para facilitar o acesso de cadeirantes e portadores de necessidades especiais. Da mesma forma que serão reservados nestas ocasiões assentos preferenciais para portadores de necessidades especiais e público da terceira idade.' O proponente não enviou nenhuma comprovação deste quesito.
Acerca do requisito Democratização do Acesso, o proponente comprometeu-se, no projeto aprovado, que 'Todas as ações e atividades deste projeto serão ofertadas gratuitamente a comunidade como forma de ampliar a possibilidade de participação e acesso aos bens culturais. Tanto as vagas nos cursos e oficinas serão dirigidas aos alunos da rede pública de ensino de Marechal Cândido Rondon conforme o seu interesse e disposição de participação, como os ingressos e convites para o acesso as peças e apresentações que também serão cedidos gratuitamente para a comunidade.' A proponente não enviou comprovação acerca da gratuidade das oficinas. Há apenas a informação no clipping de imprensa de que o Festival teve acesso gratuito. Também não há a relação dos alunos envolvidos no projeto, tampouco declaração por parte das escolas públicas cujos alunos fizeram parte do projeto.
Acerca do quesito plano de divulgação, a proponente enviou um convite que está em conformidade com o Manual de Uso das Marcas do Governo Federal e do Pronac.
II. CONCLUSÃO
Ante o exposto, à luz da legislação em vigor, conclui-se que a decisão de reprovação das contas deste projeto deverá ser ratificada e a Prestação de Contas considerada, por esta área técnica, como REPROVADA, tendo em vista que as informações enviadas não são suficientes para comprovar as medidas de democratização do acesso, acessibilidade e o cumprimento do objeto em sua totalidade, visto que o projeto teve 100% de captação e as oficinas não foram comprovadas.
Desta forma, conforme solicitado no Ofício nº 11/2020/DVAOC/CGPCONT/SGFT/SE e em atendimento ao Ofício nº 285/2020/SEFIC/SECULT, sugerimos o retorno à Subsecretaria de Gestão de Fundos e Transferências para conhecimento e adoção de providências.
Análise conjunta das manifestações - preliminares
Como visto, os responsáveis, além de solicitarem a prorrogação do prazo para a complementação da defesa, alegaram ilegitimidade passiva da dirigente da entidade, prescrição da pretensão persecutória do Estado e cerceamento de defesa.
No que diz com a solicitação para a concessão de prazo para apresentação de provas, cumpre lembrar o que dispõe o art. 160, § 2º, do RITCU, no sentido de que é facultada à parte a juntada de documentos novos desde a constituição do processo até o término da etapa de instrução.
No mais, as alegações da defesa não merecem prosperar. 
Da alegação de ilegitimidade passiva da dirigente da entidade
Em primeiro lugar, à época do fato impugnado a Sra. Marlise Sulzbach Ricardi exercia o cargo de presidente do Conselho de Administração da Amparo, tendo sido reeleita e reconduzida ao referido cargo para a gestão 2009/2011, de acordo com a ata da Assembleia Geral Ordinária à peça 5. 
Por sua vez, entre as diversas competências atribuídas ao presidente do Conselho de Administração da entidade proponente está a de "representar a Amparo ativa e passivamente, judicial e extrajudicialmente" (art. 36, inciso I, peça 4, p. 19) . Não fosse o bastante, reafirmam a legitimidade passiva da presidente do Conselho de Administração para a causa as competências para "movimentar contas bancárias, bem como assinar (...) todos os cheques, ordens de pagamento e títulos que representam obrigação financeira da Amparo" (inciso X) e "realizar a contratação de empréstimos e outras obrigações pecuniárias (...) " (inciso XI) . 
Por esse ângulo, em que pese a contratação de mão de obra especializada pela Amparo gerar obrigações e deveres entre a entidade e o contratado, o vínculo jurídico aí estabelecido não obriga terceiros, o que significa dizer que tal contratação não exime o presidente do Conselho de Administração das responsabilidades assumidas pela entidade em face da sociedade e do Estado.
Ainda sobre este ponto, o Ministério do Turismo refutou a alegação de ilegitimidade passiva apresentada pela responsável, sob o argumento de que o projeto aprovado não prevê a chamada Execução Compartilhada, que consistiria em instrumento jurídico em que "dois ou mais proponentes firmam entre si contrato ou acordo de cooperação técnica, somando suas competências para executar o projeto cultural". 
Isto posto, resta inconteste que caberia à dirigente, por expressa determinação constitucional e legal, previstas nos arts. 70, parágrafo único, e 37, caput, da Constituição de 1988, e 93 do Decreto-Lei nº 200/1967, apresentar a prestação de contas dos recursos captados por força do Projeto Cultural Pronac 10-0837 com a finalidade de comprovar a boa e regular aplicação dos recursos federais custodiados pela entidade.
Da alegação de prescrição da pretensão persecutória do Estado
A esse respeito, cumpre observar que o Supremo Tribunal Federal, no Recurso Extraordinário - RE 636.886, fixou a tese, com repercussão geral reconhecida, de que "é prescritível a pretensão de ressarcimento ao erário fundada em decisão de Tribunal de Contas" (Tema 899) . Em que pese o questionamento acerca da abrangência da tese ali firmada, no sentido de que se circunscreveria apenas ao processo de execução da condenação imposta pelo TCU (ou seja, inaplicável à pretensão de ressarcimento exercida no processo "conhecimento" da TCE) , verifica-se que o STF, por meio de decisões prolatadas pelas suas duas turmas, tem decidido de forma reiterada que se aplica o prazo prescricional de 5 anos previsto na Lei 9.873/1999 às pretensões sancionatória e ressarcitória a cargo do Tribunal de Contas da União. 
	Seja por aplicação direta ou por analogia, a orientação sufragada é no sentido de que o prazo de 5 anos é compatível com a tese de que a ação e a execução prescrevem no mesmo prazo (Súmula 150 do STF) , bem como com o fato de que a Lei 9.873/1999 - que regulamenta o exercício de ação punitiva pela Administração Pública Federal, direta e indireta - regeria integralmente a prescrição no âmbito do TCU. Quanto a este último aspecto, o Ministro Luís Roberto Barroso, no voto exarado no julgamento do MS 32.201, embora tenha advertido que a atuação do TCU, em sua acepção clássica, não se qualifica como exercício do poder de polícia, ressaltou que a Lei 9.873/1999 assumiria vocação regulatória geral da prescrição do exercício da competência sancionadora da Administração Pública, sendo sua disciplina aplicável a qualquer ação punitiva da Administração Pública Federal, exceto àquelas esferas em que exista regulamentação específica. Ademais, em virtude da autonomia científica do Direito Administrativo, não haveria razão plausível para suprimir a omissão da Lei Orgânica do Tribunal de Contas da União, no tocante ao estabelecimento de um prazo prescricional próprio, valendo-se das normas de direito civil, e não das de direito administrativo.
	Eis algumas ementas que evidenciam o entendimento predominante do STF:
Ementa: AGRAVO REGIMENTAL EM MANDADO DE SEGURANÇA. TOMADA DE CONTAS ESPECIAL. TRIBUNAL DE CONTAS DA UNIÃO. CONDENAÇÃO A RESSARCIMENTO AO ERÁRIO. PRESCRIÇÃO. MARCO INTERRUPTIVO. ART. 2°, II, DA LEI 9.873/1999. ATO INEQUÍVOCO DE APURAÇÃO DO FATO. DISCUSSÃO. DIREITO LÍQUIDO E CERTO. DEMONSTRAÇÃO. INOCORRÊNCIA. SUBSISTÊNCIA DA DECISÃO AGRAVADA. AGRAVO A QUE SE NEGA PROVIMENTO. I - As razões do agravo regimental são inaptas para desconstituir os fundamentos da decisão agravada, que, por isso, se mantêm hígidos. II - Aplicando-se a regulamentação da Lei 9.873/1999 ao caso concreto, observa-se que a pretensão sancionatória do TCU, em relação aos atos praticados pelo impetrante, levando-se em consideração a ocorrência de 5 causas interruptivas da prescrição, não teria sido fulminada pelo decurso do tempo. III - A pretensão do recorrente, fundada na discussão sobre os fatos apontados como marcos interruptivos da prescrição da pretensão punitiva da Administração Pública, refoge aos estreitos limites do mandamus, ante a ausência de liquidez e certeza do direito pleiteado. IV - Agravo regimental a que se nega provimento. MS 36067 ED-AgR. Órgão julgador: Segunda Turma. Relator (a) : Min. RICARDO LEWANDOWSKI. Julgamento: 18/10/2019
Ementa: AGRAVO REGIMENTAL EM RECLAMAÇÃO. TRIBUNAL DE CONTAS DA UNIÃO. TOMADA DE CONTA ESPECIAL. PRESCRIÇÃO DA PRETENSÃO PUNITIVA. RECONHECIDA EM DECISÃO DO SUPREMO TRIBUNAL FEDERAL. PRESCRITIBILIDADE DO RESSARCIMENTO AO ERÁRIO FUNDADA EM DECISÃO DE TRIBUNAL DE CONTAS. AÇÃO DE IMPROBIDADE ADMINISTRATIVA COM PEDIDO DE RESSARCIMENTO JÁ EM CURSO. AGRAVO REGIMENTAL A QUE SE NEGA PROVIMENTO. I - O acórdão do TCU determinou a formação de processo administrativo para avaliarem, efetivamente, a eventual responsabilização do agravado para o ressarcimento do dano ao erário, contrariando, assim, autoridade desta Corte no MS 35.512/DF, uma vez que houve a concessão da segurança para declarar a ocorrência da prescrição da pretensão punitiva do TCU em relação às infrações imputadas a ele, destacando-se que a União poderia perseguir os valores referentes ao ressarcimento dos danos na esfera judicial. II - Agravo regimental a que se nega provimento. (Rcl 39497 AgR. Órgão julgador: Segunda Turma. Relator (a) : Min. RICARDO LEWANDOWSKI. Julgamento: 10/10/2020) 
Ementa: MANDADO DE SEGURANÇA. DIREITO ADMINISTRATIVO. TRIBUNAL DE CONTAS DA UNIÃO. SERVIDOR DA SECRETARIA DE SAÚDE DO ESTADO DO ACRE. FISCALIZAÇÃO OMISSA E DEFICIENTE NA EXECUÇÃO DE DOIS CONVÊNIOS FIRMADOS ENTRE A SECRETARIA ESTADUAL E O MINISTÉRIO DA SAÚDE. APLICAÇÃO DE MULTA. ARTS. 28, II, E 58, II, DA LEI 8.443/1992. ART. 268, II, DO REGIMENTO INTERNO DO TCU. PRESCRIÇÃO DA PRETENSÃO SANCIONATÓRIA. OCORRÊNCIA. APLICAÇÃO DA LEI 9.873/1999. PRECEDENTES DESTE STF. MEDIDA LIMINAR DEFERIDA E RATIFICADA NO EXAME DE MÉRITO. SEGURANÇA CONCEDIDA PARA AFASTAR A MULTA APLICADA. 1. A prescrição da pretensão punitiva do TCU é regulada pela Lei 9.873/1999, descabendo a aplicação do prazo decenal previsto na legislação civil (art. 205 do Código Civil) . Ao revés, incide o prazo quinquenal previsto na Lei 9.873/1999 (MS 32201, Rel. Min. Roberto Barroso, PRIMEIRA TURMA, DJe 7/8/2017; MS 35.512-AgR, Rel. Min. Ricardo Lewandowski, SEGUNDA TURMA, DJe 21/6/2019) . 2. In casu, na linha do parecer apresentado pelo Ministério Público Federal e da decisão liminar de minha lavra, é inequívoca a superação do prazo prescricional quinquenal. Os ilícitos apontados pela Corte de Contas ocorreram em julho de 2006, tendo o processo de auditoria sido instaurado em 9/10/2006. A ordem de citação do responsável para a audiência, por sua vez, ocorreu em 25/6/2007. Entretanto, a decisão condenatória recorrível foi exarada somente em 31/5/2016, data da prolação do Acórdão 3513/2016-TCU-Primeira Câmara. 3. Ex positis, CONCEDO A SEGURANÇA unicamente para afastar a sanção de multa aplicada ao impetrante, nos autos da Tomada de Contas Processo 023.288/2006-0, máxime da ocorrência de prescrição da pretensão punitiva do Tribunal de Contas da União. MS 35940. (Órgão julgador: Primeira Turma. Relator (a) : Min. LUIZ FUX. Julgamento: 16/06/2020) .
	Essa orientação também foi seguida nas seguintes decisões monocráticas: MS 36.127-MC/DF e MS 35.940-MC/DF, Rel. Min. Luiz Fux; MS 35.294, MS 35.539/DF e MS 35.971-TP/DF, Rel. Min. Marco Aurélio; MS 34.256 MC/DF, MS 36.054-MC e MS 36.067-MC/DF, Rel. Min. Ricardo Lewandowski.
	O Supremo Tribunal Federal tem se pronunciado no sentido de reconhecer não só a aplicação da prescrição quinquenal com fulcro na interpretação da Lei 9.873/1999, mas também a incidência dos marcos interruptivos do prazo prescricional consignados na referida lei, tantas vezes quanto presentes os suportes fáticos (MS 32201, Relator: Min. Roberto Barroso) . 
6. 	Entendimento que também foi adotado nas seguintes decisões monocráticas: MS 36.054, MS 34.256-MC, MS 35.512 e MS 36.067-MC, todos de relatoria do Min. Ricardo Lewandowski; MS 35.294, MS 35.539 e MS 35.971-TP, todos de relatoria do Min. Marco Aurélio; MS 32.201, Rel. Min. Roberto Barroso, e MS 36.127-MC e MS 35.940-MC, Min. Luiz Fux.
	Em relação ao termo inicial da contagem do prazo prescricional, o "caput" do art. 1º da Lei 9.873/1999 oferece solução que não destoa do modelo adotado pelo TCU no incidente de uniformização de jurisprudência, em que se examinou a prescrição da pretensão punitiva, nos termos do Acórdão 1441/2016-TCU-Plenário (Rel. Min. Benjamin Zymler) , com a adição da particularidade de explicitar o caso de infrações permanentes ou continuadas:
a) Regra geral: 'data da prática do ato'  (o que equivale a 'ocorrência da irregularidade sancionada') ;
b) Regra especial: 'no caso de infração permanente ou continuada, do dia em que tiver cessado'.
	A Lei 9.873/1999, no art. 2º, estabelece as causas interruptivas da prescrição punitiva, consoante abaixo transcrito, já na redação conferida pela Lei 11.941/2009:
Art. 2º Interrompe-se a prescrição da ação punitiva:
I - pela notificação ou citação do indiciado ou acusado, inclusive por meio de edital;
II - por qualquer ato inequívoco, que importe apuração do fato;
III - pela decisão condenatória recorrível.
IV - por qualquer ato inequívoco que importe em manifestação expressa de tentativa de solução conciliatória no âmbito interno da administração pública federal.
	O quadro a seguir indica alguns eventos processuais, ocorridos no curso de uma TCE (fase interna e externa) - instaurada em razão de irregularidades na aplicação de recursos da União transferidos a entes subnacionais - que poderiam ser enquadrados nas causas de interrupção da prescrição acima apontadas, sem prejuízo, é claro, de outras ocorrências fáticas elegíveis como marco interruptivo, a depender da forma de proceder de cada entidade ou órgão tomador de contas.
	I - pela notificação ou citação do indiciado ou acusado, inclusive por meio de edital;
	 (i) notificação no âmbito do procedimento administrativo de ressarcimento previamente à instauração da TCE;
 (ii) notificação efetuada pelo órgão tomador de contas acerca da instauração da TCE;
 (iii) citação efetuada pelo TCU.
*Data da ciência da notificação ou citação pelos responsáveis ou de publicação do edital no DOU.

	II - por qualquer ato inequívoco, que importe apuração do fato;
* procedimento que evidencie a apuração dos fatos irregulares, com o objetivo quantificar o dano e identificar possíveis responsáveis.
	 (i) relatório de sindicância ou PAD;
 (ii) relatório de apuração de irregularidades referente ao processo administrativo prévio à instauração da TCE;
 (iii) relatórios de fiscalização, pareceres, despachos, informações e memorandos relacionados à apuração dos fatos irregulares;
 (iv) relatório do tomador de contas;
 (v) relatório do controle interno; 
 (vi) termo de instauração ou designação de instauração da TCE;
 (vii) autuação da TCE no TCU; entre outras causas.
*Há quem inclua nesse grupo diligências que comprovam providências do responsável sobre as irregularidades investigadas.

	III - pela decisão condenatória recorrível.
	 (i) Verifica-se apenas no âmbito do TCU com a data da prolação do acórdão condenatório recorrível.

	IV - por qualquer ato inequívoco que importe em manifestação expressa de tentativa de solução conciliatória no âmbito interno da administração pública federal.
	 (i) pedido de parcelamento;
 (ii) pagamento parcial do débito;
 (iii) qualquer manifestação do responsável que demonstre claramente a sua intenção de recolher o débito.

	Bem se vê, portanto, que haveria uma multiplicidade de causas de interrupção da prescrição, conforme se depreende do art. 2º da Lei 9.873/1999. Tal exegese encontra respaldo em precedentes do STF, a exemplo do que se decidiu no julgamento do MS 36067 (Rel. Min. Ricardo Lewandowski) , com destaque para trecho do voto em que o Relator reconhece cinco causas de interrupção da prescrição, in verbis:
 (...) Assim, faz-se necessário levar em consideração que, apesar de os fatos objeto da apuração conduzida pela Corte de Contas remontarem aos anos de 1999 e 2000, período no qual o impetrante era Secretário de Saúde municipal, o Tribunal de Contas da União deu prosseguimento à tomada de contas especial por ter constatado a ocorrência de 5 causas interruptivas da prescrição, a saber: a) relatório de auditoria em conjunto realizada pelo Denasus e pela Secretaria Federal de Controle, lavrado em 06/07/2001, sendo este, certamente, um ato inequívoco que importou a apuração do fato (art. 2º, II, da Lei n. 9.873/1999) ; b) instauração de Tomada de Contas Especial pelo FNS, ocorrida em 05/10/2005, sendo este também, certamente, um ato inequívoco que importou a apuração do fato  (art. 2º, II, da Lei n. 9.873/1999) ; c) a autuação da presente Tomada de Contas Especial no âmbito do Tribunal de Contas da União, ocorrida em 12/08/2008, sendo este também, certamente, um ato inequívoco que importou a apuração do fato  (art. 2º, II, da Lei n. 9.873/1999) ; d) o ato que ordenou a citação do responsável, ora impetrante, ocorrida em 12/07/2010 (art. 2º, I, da Lei n. 9.873/1999) ; e e) o exercício do poder punitivo ocorrido em 20/06/2012, data da prolação do Acórdão 1563/2012-TCU-Plenário (art. 2º, III, da Lei n. 9.873/1999) .
No caso concreto, tendo como parâmetro a tese firmada pelo STF, no RE 636.886, no sentido de que ambas pretensões do TCU (sancionatória e ressarcitória) sujeitam-se ao prazo prescricional de 5 anos previsto na Lei 9.873/1999, considerando, ainda, o sistema prescricional descrito na citada lei, inclusive as causas de suspensão e de interrupção da prescrição, temos os seguintes eventos processuais:
1.3. Termo inicial para a contagem dos prazos prescricionais: 30/05/2013 - prazo para a prestação de contas (peça 8) ;
1.4. Notificação realizada na fase interna acerca da reprovação das contas apresentadas, dia 12/09/2017 (peça 49) ;
1.5. Data de autuação do presente processo no TCU: 18/05/2019;
1.6. Despacho do titular da Secex/TCE autorizando a realização das citações propostas: 01/06/2019 (peça 68) .
Analisando-se a sequência de eventos processuais enumerados no item anterior, os quais teriam o condão de interromper a prescrição da ação punitiva desta Corte no entender do STF, observa-se que não transcorreu o prazo prescricional de 5 (cinco) anos entre cada evento processual e o seguinte. Portanto, mesmo levando-se em consideração o entendimento do STF, não teria ocorrido a prescrição da pretensão sancionatória e ressarcitória a cargo do TCU.
Por outro lado, especificamente no que tange à prescrição da pretensão punitiva, verifica-se que o Acórdão 1441/2016-TCU-Plenário, Relator Ministro Benjamin Zymler, que uniformizou a jurisprudência acerca dessa questão, subordinou tal prescrição ao prazo prescricional geral indicado no art. 205, do Código Civil, que é de dez anos, contado da data de ocorrência da irregularidade sancionada, nos termos do art. 189, do Código Civil, sendo este prazo interrompido pelo ato que ordenar a citação, a audiência ou a oitiva do responsável.
Também por esse ângulo verifica-se que não ocorreu a prescrição da pretensão punitiva do TCU, uma vez que não se observou o transcurso de tempo superior a 10 anos entre a irregularidade sancionada, ocorrida em 30/05/2013, data limite para a apresentação da prestação de contas, e o ato de ordenação da citação, ocorrido em 01/06/2019 (peça 68) .
Da alegação de cerceamento de defesa
Da mesma forma que as alegações precedentes, a alegação de cerceamento de defesa também não se sustenta. Com efeito, pelo regime de inversão do ônus da prova inerente aos preceitos constantes dos arts. 70, parágrafo único, e 37, caput, da Constituição de 1988, e 93 do Decreto-Lei nº 200/1967, compete ao responsável trazer aos autos todos os elementos aptos a comprovar a boa e regular aplicação dos recursos federais colocados à sua disposição, sendo estranho às competências desta Corte de Contas intervir na relação estabelecida entre o órgão concedente e a entidade proponente.
De mais a mais, na fase externa do processo de contas, o pleno exercício das garantidas constitucionais do contraditório e da ampla defesa se verifica efetivamente materializado com a notificação do responsável para que se manifeste no prazo regimental.
No caso vertente, verifica-se que as notificações enviadas aos responsáveis observaram fielmente as normas aplicáveis à espécie, tendo cumprido regularmente a finalidade para a qual foram expedidas, sendo prova disso não apenas a defesa ora analisada, como também a posterior opção dos responsáveis no sentido de se manterem inertes ao longo do novo prazo de 60 dias concedido por meio do expediente à peça 84 para a complementação da defesa inicialmente apresentada.
Análise conjunta das manifestações - mérito
Como visto, a análise das preliminares verificou que não procedem as alegações de ilegitimidade passiva apresentada pela dirigente da entidade, prescrição da pretensão persecutória do Estado e cerceamento de defesa.
No mérito, verifica-se que a alegação da responsável de que teria realizado a apresentação da prestação de contas dos recursos captados por força do Projeto Cultural Pronac 10-0837 não guardam consonância com a manifestação do Ministério do Turismo.
A esse respeito, verifica-se que a manifestação apresentada pelo aludido órgão é categórica: a prestação de contas foi apresentada extemporaneamente, e os documentos apresentados com esse objetivo não comprovam a boa e regular aplicação dos recursos federais repassados.
Em relação ao não cumprimento do prazo legal para a apresentação da prestação de contas, o Ministério do Turismo refuta a tese defendida pela defesa de que a documentação pertinente teria sido encaminhada tempestivamente e, posteriormente, reenviada, a pedido do Ministério da Cultura, em decorrência de um suposto extravio dos documentos ocorrido naquele órgão. 
A esse respeito, como informou a pasta ministerial, "não há registro nos autos do processo e/ou no sistema Salic de qualquer comunicação feita com o proponente no sentido de informar um possível extravio dos documentos remetidos, tampouco solicitando a reapresentação deles."
De mais a mais, o órgão salienta que os e-mails apresentados pela defesa não podem ser considerados prova de entrega da prestação de contas no prazo concedido, porquanto não há nas referidas mensagens eletrônicas nenhuma informação oficial do Ministério da Cultura acerca do extravio de documentos, tampouco protocolo de entrega física da prestação de contas no edifício sede da referida pasta.
Em relação à regularidade da documentação comprobatória apresentada, a pasta se manifesta pela reprovação das contas do projeto, tendo em vista que "as informações enviadas não são suficientes para comprovar as medidas de democratização do acesso, acessibilidade e o cumprimento do objeto em sua totalidade, visto que o projeto teve 100% de captação e as oficinas não foram comprovadas".
Acerca da apresentação da prestação de contas de forma extemporânea, verifica-se que o entendimento do Tribunal é o de que: i) a omissão no dever de prestar contas resta caracterizada somente a partir da citação feita pelo TCU; ii) não havendo justificativa para a falta, mas havendo elementos que comprovem a boa e regular aplicação dos recursos, exclui-se o débito, mas subsiste a omissão inicial (Acórdão 7841/2013-TCU-Primeira Câmara, Min Benjamin Zymler; Acórdão 1217/2019-TCU-Plenário, Min. Walton Alencar Rodrigues; Acórdão 4704/2020-TCU-Primeira Câmara, Min. Benjamin Zymler) .
No caso vertente, bem se vê que restou configurada a omissão inicial, porquanto as informações prestadas pelo Ministério do Turismo evidenciam que a responsável somente encaminhou a documentação para análise do órgão depois de citada pelo TCU. Diante disso, as razões de justificativa apresentadas pela responsável devem ser rejeitadas, cabendo, portanto, em consonância com a jurisprudência do TCU, o julgamento pela irregularidade das suas contas com aplicação da multa prevista pelo art. 58 da Lei 8.443/1992.
Além de não justificada a falta, os responsáveis não trouxeram aos autos elementos hábeis para demonstrar a boa e regular aplicação dos aludidos recursos públicos, o que dá ensejo à presunção legal de dano ao erário, em face das evidências de desvio dos correspondentes recursos. Diante disso, as alegações de defesa devem ser rejeitas, cabendo, assim, o julgamento pela irregularidade das respectivas contas, com imputação do débito apurado e aplicação da multa prevista pelo art. 57 da Lei 8.443/1992.
Sobre a condenação da pessoa jurídica no feito, cumpre lembrar que o Acórdão 2763/2011-TCU-Plenário, Relator Min. Augusto Sherman, firmou entendimento, posteriormente fixado na Súmula TCU 286, no sentido de que, na hipótese em que a pessoa jurídica de direito privado seja convenente e beneficiária de transferências voluntárias de recursos públicos da União, tanto a entidade privada como os seus dirigentes atuam como gestores públicos e devem comprovar a regular aplicação dos recursos públicos. Esse entendimento foi estendido pelo Acórdão 2590/2013-TCU-Primeira Câmara, Relator Min. Augusto Sherman, às hipóteses de captação de recursos com amparo na Lei 8.313/1991 (Lei Rouanet) , uma vez que se trata de recursos públicos federais oriundos de renúncia fiscal prevista em lei. 
Verifica-se que foi dada oportunidade de defesa aos agentes responsabilizados na fase interna, em obediência aos princípios constitucionais que asseguram o direito ao contraditório e à ampla defesa (art. 5º, inciso LV, da Constituição Federal) , conforme detalhado no item "Análise dos Pressupostos de Procedibilidade da IN/TCU 71/2012", subitem "	Prejuízo ao Contraditório e Ampla Defesa".
	Entretanto, os responsáveis não apresentaram justificativas suficientes para elidir as irregularidades e não recolheram o montante devido aos cofres do Fundo Nacional de Cultura, razão pela qual suas responsabilidades devem ser mantidas.
CONCLUSÃO
	Em face da análise promovida na seção "Exame Técnico", verifica-se que as alegações de defesa apresentadas pelos responsáveis Amparo - Associação Civil de Responsabilidade Social e Marlise Sulzbach Ricardi não lograram comprovar a boa e regular aplicação dos recursos captados por força do Projeto Cultural Pronac 10-0837. Ademais, inexistem nos autos elementos que demonstrem a boa-fé dos responsáveis ou a ocorrência de outras excludentes de culpabilidade.
Verifica-se também que não houve a prescrição da pretensão punitiva, conforme análise já realizada.
	Tendo em vista que não constam dos autos elementos que permitam reconhecer a boa-fé dos responsáveis, sugere-se que as suas contas sejam julgadas irregulares, nos termos do art. 202, § 6º, do Regimento Interno do TCU, com a imputação do débito atualizado monetariamente e acrescido de juros de mora, nos termos do art. 202, §1º do Regimento Interno do TCU, descontado o valor eventualmente recolhido, com a aplicação da multa prevista no art. 57 e 58, inciso I, da Lei 8.443/1992, a primeira por conta do débito e a segunda por conta da ausência de justificativa para a não apresentação das contas no prazo devido.
Como as multas acima referidas são mutuamente excludentes (com débito/sem débito) , propõe-se a absorção da segunda pela primeira, bem como informar à Sra. Marlise Sulzbach Ricardi que, em caso de demonstração, em sede de recurso, da boa e regular aplicação dos recursos, elidindo o débito total e, consequentemente, a multa prevista no art. 57 da Lei 8.443/1992, poderá o Tribunal reaplicar a multa prevista no art. 58, inciso I, da mesma lei, antes absorvida pela primeira.
PROPOSTA DE ENCAMINHAMENTO
Diante do exposto, submetemos os autos à consideração superior, propondo ao Tribunal:
1.7. julgar irregulares as contas da Associação Civil de Responsabilidade Social e da Sra. Marlise Sulzbach Ricardi, nos termos dos arts. 1º, inciso I, 16, inciso III, alíneas "a" e "c", da Lei 8.443/1992, c/c os arts. 19 e 23, inciso III, da mesma Lei, e arts. 202, incisos I e II, §§ 1º e 6º, 209, incisos I e III, § 6º,  do Regimento Interno do Tribunal, condenando-os solidariamente ao pagamento das importâncias a seguir especificadas, atualizadas monetariamente e acrescidas dos juros de mora, calculadas a partir das datas discriminadas até a data da efetiva quitação do débito, fixando-lhes o prazo de 15 (quinze) dias, para que comprovem, perante o Tribunal, o recolhimento das referidas quantias aos cofres do Fundo Nacional de Cultura, nos termos do art. 23, inciso III, alínea "a", da citada lei, c/c o art. 214, inciso III, alínea "a", do Regimento Interno do TCU.  
	Data de ocorrência
	Valor histórico (R$) 
	Natureza

	22/12/2010
	3.720,00
	Débito

	30/12/2010
	750,00
	Débito

	22/12/2011
	5.241,49
	Débito

	31/03/2011
	6.360,38
	Débito

	28/02/2011
	11.516,00
	Débito

	29/04/2011
	10.588,34
	Débito

	31/05/2011
	11.656,42
	Débito

	30/06/2011
	13.456,90
	Débito

	29/07/2011
	12.991,20
	Débito

	15/09/2011
	8.899,00
	Débito

	30/09/2011
	5.081,54
	Débito

	29/11/2011
	6.314,84
	Débito

	29/02/2012
	5.581,66
	Débito

	30/03/2012
	19.892,99
	Débito

	30/04/2012
	16.844,67
	Débito

	31/05/2012
	3.663,58
	Débito

	29/06/2012
	938,88
	Débito

	31/07/2012
	13.261,12
	Débito

	28/03/2013
	8.899,00
	Crédito

1.8. aplicar individualmente à Associação Civil de Responsabilidade Social e à Sra. Marlise Sulzbach Ricardi a multa prevista no art. 57 da Lei 8.443/1992 c/c o art. 267 do Regimento Interno do TCU, fixando-lhes o prazo de 15 (quinze) dias, a contar da notificação, para que comprovem, perante o Tribunal (art. 214, III, alínea "a", do Regimento Interno do TCU) , o recolhimento da dívida aos cofres do Tesouro Nacional, atualizada monetariamente desde a data do acórdão que vier a ser proferido por este Tribunal até a do efetivo recolhimento, se pagas após o vencimento, na forma da legislação em vigor;
1.9. esclarecer à Sra. Marlise Sulzbach Ricardi que, caso se demonstre, por via recursal, a correta aplicação dos recursos, mas não se justifique a omissão da prestação de contas, o débito poderá ser afastado, mas permanecerá a irregularidade das contas, dando-se ensejo à aplicação da multa prevista no art. 58, inciso I, da Lei 8.443/1992;
1.10. autorizar, desde logo, a cobrança judicial das dívidas, caso não atendidas a notificação, na forma do disposto no art. 28, inciso II, da Lei 8.443/1992;
1.11. autorizar também, desde logo, se requerido, com fundamento no art. 26, da Lei 8.443, de 1992, c/c o art. 217, §§ 1º e 2º do Regimento Interno do TCU, o parcelamento da (s) dívida (s) em até 36 parcelas, incidindo, sobre cada parcela, atualizada monetariamente, os correspondentes acréscimos legais, fixando-lhes o prazo de quinze dias, a contar do recebimento da notificação, para comprovarem, perante o Tribunal, o recolhimento da primeira parcela, e de trinta dias, a contar da parcela anterior, para comprovarem os recolhimentos das demais parcelas, devendo incidir, sobre cada valor mensal, atualizado monetariamente, os juros de mora devidos, no caso do débito, na forma prevista na legislação em vigor, alertando os responsáveis de que a falta de comprovação do recolhimento de qualquer parcela importará o vencimento antecipado do saldo devedor, nos termos do § 2º do art. 217 do Regimento Interno deste Tribunal; 
1.12. enviar cópia do Acórdão a ser prolatado, bem como do Relatório e do Voto que o fundamentar à Procuradoria da República no Estado do Paraná, nos termos do à § 3º do art. 16 da Lei 8.443/1992, c/c o § 7º do art. 209 do Regimento Interno do TCU, para adoção das medidas cabíveis; e
1.13. enviar cópia do Acórdão que vier a ser proferido à Secretaria Especial da Cultura e aos responsáveis, para ciência, informando que a presente deliberação, acompanhada do Relatório e do Voto que a fundamenta, está disponível para a consulta no endereço www.tcu.gov.br/acordaos, além de esclarecer que, caso requerido, o TCU poderá fornecer sem custos as correspondentes cópias, de forma impressa.

não há

Procuradora-Geral Cristina Machado da Costa e Silva.

TCE. PROJETO CULTURAL. PRONAC. OMISSÃO NO DEVER DE PRESTAR CONTAS. CITAÇÃO. REJEIÇÃO DAS ALEGAÇÕES DE DEFESA. CONTAS IRREGULARES. DÉBITO. MULTA.

TOMADA DE CONTAS ESPECIAL (TCE)

Secretaria de Controle Externo de Tomada de Contas Especial (SecexTCE).

Trata-se de tomada de contas especial instaurada pela Secretaria Especial da Cultura, contra a Associação Civil de Responsabilidade Social (Amparo) e Marlise Sulzbach Ricardi, dirigente da entidade entre 05/05/2009 e 19/04/2018, em razão de omissão no dever de prestar contas dos recursos captados no Projeto Cultural Pronac 10-0837, que tinha por objetivo promover o II Festival Estudantil de Teatro na cidade de Marechal Candido Rondon. 
	Foi autorizada a captação de R$ 147.860,00, para execução dos recursos entre 29/04/2011 e 30/04/2013, com prazo para prestação de contas até 30/05/2013.
	O tomador de contas, inicialmente, concluiu por débito correspondente à totalidade dos recursos captados. 
	No âmbito do Tribunal, foram realizadas citações da Amparo e de sua dirigente à época dos fatos, acerca da não comprovação da boa e regular aplicação dos recursos federais decorrente da omissão no dever de prestar contas. Também foi realizada audiência de Marlise.
	O responsáveis alegaram ilegitimidade passiva da dirigente da entidade e prescrição da pretensão persecutória do Estado.
	Em decorrência dos argumentos concernentes à devida apresentação da prestação de contas ao concedente, foi realizada diligência para que o Ministério do Turismo se manifestasse sobre os documentos supostamente enviados.
	Após análise da resposta do concedente, a unidade técnica, acompanhada pelo Parquet, propugnou por rejeitar as alegações de defesa e julgar irregulares as contas dos responsáveis, imputando-lhes débito solidário e multa. 
	Adoto os pareceres constantes dos autos como razões de decidir, sem prejuízo das observações a seguir. 
	Não procede a alegada ilegitimidade passiva de Marlise Sulzbach Ricardi. Tendo em vista as atribuições do cargo que ocupava, era a responsável por gerir os recursos captados e apresentar a devida prestação de contas.
	A responsabilidade solidária da Amparo resta configurada por ter sido a pessoa jurídica que firmou compromisso com a União.
	A contratação de terceiros para executar as ações pactuadas não eximem as responsáveis das obrigações assumidas em razão do ajuste celebrado. Carece de razoabilidade o argumento sobre ser obrigação do terceiro prestar contas dos recursos.
	Refuto as teses sobre prescrição das pretensões punitivas e ressarcitórias. Até o momento, não foi exarada, pelo Supremo Tribunal Federal, decisão com repercussão geral acerca do tema em processos de controle externo. 
	O TCU iniciou discussões sobre as premissas da prescritibilidade e eventual mudança de entendimento no TC Processo 000.006/2017-3. Até o julgamento de tal processo, em homenagem ao princípio do Colegiado, aplico, ao presente caso, a jurisprudência pacífica desta Corte sobre a imprescritibilidade do dano ao Erário e, no que se refere à aplicação de sanções, o Acórdão 1441/2016-TCU-Plenário.
	O Ministério do Turismo refutou todos os argumentos sobre desorganização e eventual extravio de documentos, ratificando que a prestação de contas não ocorreu. Não há protocolo sobre a suposta entrega ao concedente e as mensagens eletrônicas trocadas com o contratado para executar os serviços não comprovam que ele tenha prestado contas dos recursos. 
	Restaram pendentes as devidas demonstrações de realização das ações previstas. Não constam listas de presença ou fotos que comprovem as apresentações informadas no material de divulgação (peça 99) , as notícias sobre o evento são relativas aos anos de 2008 e 2009 e não existem documentos atinentes às medidas de democratização do acesso e de acessibilidade, bem como à realização das oficinas previstas.
	Sendo assim, julgo irregulares as contas de Associação Civil de Responsabilidade Social e Marlise Sulzbach Ricardi, imputando-lhes débito solidário, cujo valor atualizado em 19/5/2022 é de R$ 328.555,62.
	Aplico-lhes, ainda, a multa prevista no artigo 57 da Lei 8.443/1992. 
	Feitas essas considerações, voto para que o Tribunal adote a minuta de acórdão que submeto ao Colegiado.
TCU, Sala das Sessões, em 31 de maio de 2022.
WALTON ALENCAR RODRIGUES 
Relator